【裁判字號】    97,易,3439
【裁判日期】    980330
【裁判案由】    家庭暴力罪之傷害
【裁判全文】
臺灣臺北地方法院刑事判決              97年度易字第3439號
公  訴  人  臺灣臺北地方法院檢察署檢察官
被      告  甲○○
                      10樓
選任辯護人  彭國能律師
            蕭世光律師
被      告  乙○○○
上列被告因家庭暴力罪之傷害等案件，經檢察官提起公訴（97年
度偵字第8887號、第20586號），本院判決如下：
    主  文
甲○○共同傷害人之身體，處拘役肆拾日，如易科罰金，以新臺
幣壹仟元折算壹日。
乙○○○共同傷害人之身體，處拘役拾伍日，如易科罰金，以新
臺幣壹仟元折算壹日。
    事  實
一、甲○○與丁○○係兄妹，乙○○○則係甲○○及丁○○之母
    ，上開3 人為家庭暴力防治法第3 條第4 款所定之家庭成員
    關係。甲○○於民國96年12月22日下午16時許，在臺北市○○區○○路78巷15號2 樓，與丁○○因父親生前安養及母親
    乙○○○後續扶養問題發生爭執後，詎甲○○竟基於傷害之
    犯意，先徒手毆打丁○○之臉頰一拳，乙○○○見狀後旋與
    甲○○基於共同傷害之犯意聯絡，立即上前以其雙手握住丁○○之雙手手腕，而甲○○則承上開傷害犯意，徒手毆打丁○○之身體，致丁○○受有頸部紅腫及皮下出血、前胸部及
    雙側上肢多處紅腫、右手背擦傷等傷害。
二、案經丁○○訴請臺北市政府警察局文山第一分局報告臺灣臺
    北地方法院檢察署檢察官偵查起訴。
    理  由
一、按被告以外之人於審判外之言詞或書面陳述，除法律有規定
    者外，不得作為證據，刑事訴訟法第159 條第1 項固有明文
    ；惟被告以外之人於審判外之陳述，雖不符刑事訴訟法第15
    9 條之1 至第159 條之4 之規定，而經當事人於審判程序同
    意作為證據，法院審酌該言詞陳述或書面陳述作成時之情況
    ，認為適當者，亦得為證據。當事人、代理人或辯護人於法
    院調查證據時，知有第159 條第1 項不得為證據之情形，而
    未於言詞辯論終結前聲明異議者，視為有前項之同意，同法
    第159 條之5 亦有明文。經查，雖臺北市立萬芳醫院於96年
    12月22日所出具之萬甲字第11563 號甲種診斷證明書1 紙，
    屬傳聞證據，惟檢察官、被告2 人及辯護人既均未於言詞辯
    論終結前就前開甲種診斷證明書聲明異議，且該甲種診斷證
    明書係該醫院於告訴人丁○○就診後所出具，應適為本案之
    證據，故揆諸前揭規定，自得作為證據。
二、訊據被告甲○○固坦承有於96年12月22日，在臺北市○○區
    ○○路78巷15號2 樓，與告訴人丁○○就渠等父親生前安養
    及母親（即被告乙○○○）後續扶養問題發生口角之事實，
    惟堅決否認有何傷害犯行，辯稱：當時已經討論完事情完畢
    ，但告訴人返回拿手機時，先罵伊王八蛋，伊才用手箍住告
    訴人的脖子，造成告訴人脖子紅腫，但沒有打告訴人，只是
    問告訴人為何要罵父母，伊並沒有揮打告訴人一拳云云。而
    被告乙○○○亦否認有何與被告甲○○共同傷害之犯行，辯
    稱：告訴人與被告甲○○爭吵時，告訴人用手抓被告甲○○
    的臉，伊只是把告訴人及被告甲○○拉開，不讓他們打架，
    並沒有傷害告訴人或抓住告訴人的手云云。另被告甲○○選
    任辯護人之辯護意旨略以：被告甲○○應無傷害之故意，雖
    與告訴人間確實有言詞衝突，但是否僅因言詞衝突造成情緒
    高漲，甚至有不當行為，且當時被告甲○○之暴力強度並非
    強大，請鈞院量刑時一併考量等語。
三、經查：
（一）告訴人丁○○於96年12月22日受有頸部紅腫及皮下出血、
      前胸部及雙側上肢多處紅腫、右手背擦傷等傷害之事實，
      有臺北市立萬芳醫院96年12月22日所出具之丁○○萬甲字
      第11563 號甲種診斷證明書1 紙（見臺灣臺北地方法院檢
      察署97年度偵字第8887號卷，下稱偵卷第17頁至第20頁）
      在卷可證，應堪信實。
（二）證人丙○○於本院審理時到庭結證稱：與被告甲○○為兄
      妹關係，與被告乙○○○為母女關係。於96年12月22日大
      約下午15、16點左右，在被告乙○○○位在臺北市○○區
      ○○路78巷15號2 樓住所之客廳，目睹被告甲○○毆打丁○○。當天我們將父親骨灰入慈恩園寶塔之後，就到伊母
      親上開住所，商討以後要如何安養母親，過程中質問大哥
      （即被告甲○○）沒有盡到照顧父親的責任，我們講到這
      些事情時兄妹間發生口角，丁○○就指責大哥（被告甲○○）這些事情，當時情緒都不好，所以伊二哥、二嫂及丁○○跟他先生、女兒就先離開，過沒多久，丁○○因沒拿
      手機，所以就回來，因樓下的鐵門沒關，丁○○就直接上
      2 樓，丁○○按門鈴表示要拿手機，當時被告甲○○及乙○○○就對她吼叫，說她不准回來，丁○○就說手機留在
      客廳，伊就去開門讓丁○○進來，丁○○進來找手機，伊
      開完門就坐回飯桌，丁○○是到飯桌前的沙發那邊找手機
      ，伊就看到被告甲○○從陽台那邊衝過來揮拳打丁○○的
      臉，當時被告乙○○○在其房間的門口，離沙發很近，被
      告乙○○○就衝過來以她的2 隻手正面抓住丁○○的2 隻
      手腕，被告甲○○就繼續打丁○○的臉、脖子附近部位幾
      下，伊就趕快跑過去把上開3 人分開，當時丁○○很害怕
      ，分開之後，丁○○就趕快離開，有出家門，上開發生肢
      體衝突之時間沒有很久。後來我們回到二哥家時，伊才發
      現丁○○臉上及脖子上有紅紅的，當時二哥、二嫂叫丁○○去驗傷，丁○○本來說沒關係，都是家人不用驗傷，後
      來丁○○才在當天晚上去萬芳醫院驗傷。被告甲○○揮拳
      打丁○○之前，與丁○○沒有言詞衝突，當時丁○○只是
      上來找手機，伊於發生肢體衝突當時沒有聽到丁○○罵被
      告甲○○王八蛋，此時丁○○沒有任何反抗，當時丁○○
      手腕被抓住，所以很害怕。伊也很害怕，就趕快衝過去分
      開他們，當時沒有其他旁觀者。被告乙○○○當時的身體
      狀況應該很好，並有能力抓住丁○○，伊不確定於被告乙○○○抓住丁○○的手腕之後，何時才放開，是伊去把他
      們分開時，被告乙○○○才放手，且被告甲○○出手毆打
      丁○○時，被告乙○○○沒有出言制止等語綦詳（見本院
      卷第37頁反面至第40頁），且證人即告訴人丁○○亦到庭
      結證稱：於96年12月22日下午與甲○○在北市○○區○○
      路78巷15號2 樓見面，係因為當天是伊父親骨灰進靈骨塔
      ，之後我們就到被告乙○○○住處商討被告乙○○○日後
      的安養問題，因之前我們有過家庭協議，被告甲○○要負
      責照顧父、母。洽談大約2 、3 個小時後結束。洽談過程
      中，伊跟被告甲○○有言語口角，我們發生口角之後，伊
      二哥夫妻及伊家人就一起離開，伊走到巷口發現手機忘了
      拿，就獨自一人跑回樓上，到2 樓按電鈴，被告甲○○、
      乙○○○看到伊時，就說回來幹什麼，不讓伊進去，伊就
      說手機忘了拿，要回來拿手機，這時是丙○○過來開門。
      伊進門後沒有發生何事激怒伊，伊進門後就去找手機，此
      時沒有對被告罵王八蛋，伊是之前於商討如何安養被告乙○○○之時，有講王八蛋，但時間點不是於伊回去拿手機
      時。伊走進去沒幾步，被告甲○○就過來打我，對伊的臉
      揮了一拳，然後被告乙○○○就走過來，站在伊的正前方
      正面抓住伊的2 隻手腕，站在左前方之被告甲○○就繼續
      打伊，然後被告丙○○就過來把我們拉開，伊很害怕就跑
      下樓去。上開衝突過程中，因伊的雙手被被告乙○○○拉
      住，伊無法動，而被告甲○○又一直打伊，所以只能擺動
      雙手，當時丙○○坐在餐桌旁，她是走過來把我們3 人撥
      開，因丙○○來幫助我，加上伊自己也用力掙脫，所以才
      能分開。丙○○過來之前，伊有試圖掙脫，但是沒有辦法
      。而上開過程中，被告乙○○○沒有過來勸架。伊遭受攻
      擊部位為臉、脖子、手腕瘀青，回到家發現伊後側脖子、
      腿有紅腫。伊是頸部受傷，胸部沒有受傷，伊提供的驗傷
      單記載前胸部紅腫，可能是前面脖子與身體的交界處有紅
      腫，伊說的胸部沒受傷是指乳房沒受傷。被告甲○○打伊
      的部位不是記得很清楚，大概是身體的上半身。伊頸部紅
      腫、皮下出血應該是被告甲○○抓的，當時被告乙○○○
      抓住我的雙手，但雙側上肢、右手背部分不知道是誰讓伊
      受傷，伊無法判斷，伊只記得兩手被抓住。我們後來到二
      哥家後，伊二哥及先生就勸伊去驗傷，後來在他們的堅持
      之下，才由伊先生陪伊到萬芳醫院驗傷等語（見本院卷第
      40頁反面至第43頁），而本院參諸證人丙○○、丁○○與
      被告甲○○、乙○○○間分為至親之兄妹及母女關係，衡
      情證人應無設詞攀誣，或虛構違法事實陷害被告之理，況
      渠等到庭具結作證，更以刑事責任擔保其證言之真實性，
      且上開兩位證人之證詞，雖因距事發當時，時間上已超過
      1 年，就細節部分記憶雖有所模糊，但就被告甲○○、乙○○○共同傷害告訴人之時間、地點、過程及情節等情，
      所證均大致相符，故證人2 人之前開證述內容，應可採信
      。綜上，由上開證據合併以觀，可知被告甲○○確曾於上
      開時、地徒手傷害告訴人，嗣被告乙○○○更徒手抓住告
      訴人丁○○之雙手手腕，再由被告甲○○再度徒手傷害告
      訴人，致告訴人受有前揭傷害無訛。
（三）綜上所述，被告甲○○、乙○○○上開所辯，均係事後卸
      責之詞，實無足採，是被告2 人上開犯行，事證明確，被
      告甲○○、乙○○○共同傷害告訴人之犯行，均堪以認定
      ，應各依法論科。
四、核被告甲○○、乙○○○上開所為，均係犯刑法第277 條第
    1 項之普通傷害罪。又被告甲○○及乙○○○2 人，就前揭
    傷害犯行，具有犯意聯絡與行為分擔，均為共同正犯。被告
    甲○○雖先毆打告訴人之臉頰，再毆打告訴人之身體，但由
    於時間緊接，顯係基於接續犯意為之，應成立接續犯。爰審
    酌被告甲○○、乙○○○前無任何犯罪紀錄，有臺灣高等法
    院被告前案紀錄表各1 紙在卷可稽（見本院卷第4 頁、第5
    頁），素行均堪稱良好。雖任何家庭之內部事務，僅有該家
    中成員方能透徹瞭解或釐清，但依法、依理、依情，縱使家
    庭成員間有諸多不滿、紛爭，仍應以和平、理性之方式處理
    ，方為適法、良好之解決之道，本件被告甲○○竟僅因先前
    就其父親生前安養及母親乙○○○後續扶養問題等情與告訴
    人發生口角爭執後，即徒手毆打告訴人，且被告乙○○○除
    未以母親之身分制止被告即其子甲○○之上開傷害告訴人即
    其女丁○○之行為外，竟反而主動以不當之方式加入紛爭，
    由其握住告訴人手腕，使被告甲○○再度徒手傷害告訴人，
    兩人之行為均為法律所不允許，實有可遭非難之處，並因被
    告2 人犯罪後，均仍飾詞否認犯行，犯後態度難稱良好，暨
    告訴人所受傷勢之程度非重。此外，告訴人即乙○○○之女
    基於母女親情天性，本無意對被告乙○○○提出傷害告訴及
    追究其刑事責任，僅因刑事訴訟法第239 條告訴不可分之規
    定，檢察官方就被告乙○○○部分一併偵查起訴後，由本院
    加以審判等一切情狀，分別量處如主文所示之刑，併諭知易
    科罰金之折算標準。
五、據上論斷，應依刑事訴訟法第299 條第1 項前段，刑法第28
    條、第277 條第1 項、第41條第1 項前段，刑法施行法第1
    條之1 ，判決如主文。
本案經檢察官李彥霖到庭執行職務
中    華    民    國    98    年    3    月    30    日
                  刑事第十七庭法  官  葉力旗
本正本證明與原本無異。
如不服本判決，應於判決送達後10日內，向本院提出上訴狀。
                              書記官  林碧華
中    華    民    國    98    年    3    月    30    日
附錄本案論罪科刑法條全文：
中華民國刑法第277條
傷害人之身體或健康者，處3年以下有期徒刑、拘役或1千元以下
罰金。
犯前項之罪因而致人於死者，處無期徒刑或7年以上有期徒刑；
致重傷者，處 3 年以上 10 年以下有期徒刑。


司法院資訊處製作；財團法人民間司法改革基金會備份。
